臺灣彰化地方法院刑事判決　　　　　　　96年度簡上字第67號
上　訴　人　臺灣彰化地方法院檢察署檢察官
被　　　告　甲○○
　　　　　　　　　　　弄20號
上列上訴人因被告詐欺案件，不服本院彰化簡易庭九十五年度彰
簡字第一一０三號中華民國九十五年十二月十三日第一審簡易判
決（原聲請簡易判決處刑案號：九十五年度偵字第一０五三六號
、九十五年度偵緝字第六七七號），及檢察官移送併案審理（九
十六年度偵字第六三一號），本院管轄第二審合議庭判決如下：
    主文
原判決撤銷。
甲○○幫助連續意圖為自己不法之所有，以詐術使人將本人之物
交付，處有期徒刑肆月，如易科罰金，以佰元折算壹日。
    事  實
一、甲○○明知個人之帳戶關係本身之信用具有一身專屬之性質
    ，在現今金融機構開立帳戶使用並無特殊之條件與困難，而
    一般人均係使用自己之帳戶，如涉及使用他人之帳戶常與財
    產犯罪密切相關，且取得他人存摺之目的在於收取贓款及掩
    飾犯行使之不易遭人追查，其在能預見姓名、年籍及住居所
    均不詳之成年男子收受帳戶之目的係欲隱匿真實身分，以供
    犯罪集團進行詐欺犯罪所用下，竟乃基於幫助他人詐欺取財
    之不確定犯意，而其發生並不違背其本意之認識下，竟不顧
    他人所可能遭受之危害，容任他人藉以遂行犯罪，於民國九
    十四年七、八月間某日，在臺中市○○街某處，將以其名義
    所開立之彰化銀行芬園分行帳號000000000000
    00號之存摺、印章、提款卡及提款卡密碼等物，交付予該
    不詳姓名、年籍之成年人使用。該不詳姓名、年籍不詳之成
    年人與渠等所屬之詐欺集團成員以甲○○所交付之上開帳戶
    為犯罪工具先後為如附表所示之詐欺取財行為，並使如附表
    所示之被害人不疑有他而陷於錯誤，依該犯罪集團成員指示
    於如附表所示之時間，將金錢匯入詐騙集團成員所提供之上
    開甲○○所交付之上開帳戶內。嗣經被害人發覺受騙，始報
    警處理，而查悉上情。
二、案經彰化縣警察局彰化分局報請臺灣彰化地方法院檢察署檢
    察官偵查後聲請簡易判決及檢察官移送併案審理（九十六年
    度偵字第六三一號）。
    理  由
一、按被告經合法傳喚，無正當之理由不到庭者，得不待其陳述
    ，逕行判決，刑事訴訟法第三百七十一條定有明文。被告甲
    ○○經本院合法傳喚，無正當之理由不到庭，有本院送達證
    書在卷可稽，本院不待其陳述，逕行判決，核先敘明。
二、被告甲○○前於偵查中雖矢口否認有交付上開帳戶與姓名、
    年籍及住居所均不詳之成年人之幫助詐欺取財之犯行，辯稱
    ：我是在搬家時才發現該帳戶存摺遺失，當時認為裡面沒什
    麼錢，就沒處理了，我知道賣帳戶的嚴重性，所以我不可能
    這樣做云云。然查：
（一）該姓名、年籍不詳之成年人及所屬之詐欺集團成員以被告
      所交付之如附表一所示之帳戶為犯罪工具，用以詐欺取財
      之事實，業經被害人即證人丁○○、丙○○、乙○○於警
      詢中證述綦詳，此外並有台北富邦銀行匯款委託書、中華
      郵政公司自動櫃員機交易明細表、彰化商業銀行芬園分行
      函在卷可稽。
（二）又被告於偵查中雖稱：因為平常沒有在用，跟其他證件放
      在同一盒子，那個盒子不見了，該帳戶之密碼為五八六四
      二０號，我習慣將帳戶的密碼寫在上面，我寫了一張紙條
      在裡面云云，然一般申請人向金融機構申請開設帳戶並核
      發提款卡後，金融機構均會列印原始密碼單交予申請人，
      並告知申請人應在該金融機構所設置之自動櫃員機操作變
      更密碼程序，始得為密碼之變更，故一般申請人在領得晶
      片提款卡後，旋即會在申辦之金融機構所在地設置之自動
      櫃員機為密碼之變更，其目的係在變更為自己容易記憶之
      號碼。而被告竟謂其把存摺、提款卡之密碼全寫在存摺裡
      ，並將存摺、提款卡及印章等物同放，且被告既能在偵查
      中明確說出該存摺之密碼，顯見被告應無難以記憶提款卡
      密碼之困擾，是為防止存摺、提款卡遺失遭人盜領帳戶內
      款項，依常情應無可能將帳戶密碼記載在存摺內。是取得
      被告帳戶之人，其得以知悉該郵局帳戶及提款卡之密碼，
      應係被告所告知無訛，被告上開舉動亦顯與常情不合。且
      稍有社會歷練、經驗之人，均知提款卡應與其存摺、密碼
      分別保存，或者將密碼牢記心中，而不在任何物體上標示
      或載明密碼，以免徒增帳戶款項遭人持提款卡併同輕易得
      知之密碼盜領款項，被告正值壯年，已有社會歷練，衡情
      被告豈有刻意將之記載於存摺裡，而徒增帳戶款項遭人盜
      領之風險，被告所辯實難採信。況查詐騙集團以他人帳戶
      供作款項出入之帳戶，衡諸常情，通常會先取得帳戶所有
      人之同意才使用，否則一旦帳戶所有人掛失，被害人匯入
      之款項即遭凍結無法提領，帳戶所有人反可輕易辦理補發
      存摺、變更印鑑、密碼，將詐騙取得之款項提領一空，詐
      欺集團自不可能冒此風險。由此益徵被告所辯，核與事理
      有違，所辯顯係卸責之詞，無足憑採。
（三）按刑法上之故意，區分直接故意（確定故意）與間接故意
      （不確定故意），「行為人對於構成犯罪之事實，明知並
      有意使其發生者」為直接故意，「行為人對於構成犯罪之
      事實，預見其發生而其發生並不違背其本意者」為間接故
      意；又金融機構之帳戶為個人理財之工具，為便利大眾使
      用此一理財工具，以資活絡資金供需，對於申請開設金融
      帳戶並無設有任何特殊之限制，一般民眾皆能自由申請開
      戶，並得同時在不同金融機構申請多數存款帳戶使用，乃
      眾所周知之事實。依一般人之社會生活經驗，倘係經由合
      法管道之收入或支出，其於金融帳戶之存放及提領，本可
      自行向金融行庫開立帳戶後使用，殊無大費周章使用他人
      帳戶之必要，況且近來類如刮刮樂、退稅轉帳、網拍購物
      等詐騙案件層出不窮，詐騙集團多利用人頭帳戶做為出入
      帳戶，不僅廣為媒體所披載，亦經政府一再宣導提醒注意
      ，尤以現今各地金融機構所設自動提款機莫不設定轉帳之
      警示畫面，或張貼警示標語，促請使用大眾注意，衡諸目
      前社會以電視、報紙甚至網路等管道流通資訊之普及程度
      ，以及使用自動提款機從事提款、轉帳交易之頻繁，苟見
      有陌生人不思以自己名義申請開立帳戶，反而向不特定人
      蒐集、承租或收購他人之金融機構帳戶使用，帳戶所有人
      焉能安心將其帳戶交付收購帳戶之人，而絲毫未加懷疑其
      收集帳戶之目的即在於詐取他人財物？蓋一般人均有妥為
      保管其帳戶及防止他人任意使用之認識，縱在特殊情況偶
      需交付他人使用，亦必深入瞭解用途及合理性，始予提供
      ，且該等專有物品如落入不明人士手中，極易被利用作為
      與財產有關之犯罪工具，此為吾人依一般生活認知所易於
      體察之常識。若有他人無正當理由，索求使用他人帳戶，
      客觀上當可預見其目的係為供某筆資金存入後再行領出之
      用，且該筆資金之存入及提領過程，係有意隱瞞行為人之
      身分，此乃極易瞭解之事，是以，被告應知詐騙集團多以
      蒐集他人帳戶供作詐騙被害人匯款之犯罪工具，故被告當
      可預見其將帳戶存摺與提款卡提供予陌生之不詳姓名年籍
      成年之詐騙集團成員使用，將幫助他人實施犯罪，惟被告
      卻仍執意將存摺及提款卡交付予該不詳姓名年籍成年之詐
      騙集團成員，足見其帳戶遭不法利用向人詐騙財物之結果
      並不違背其本意，被告有幫助詐欺之不確定故意，堪予認
      定。至被告交付上開存摺、提款卡、密碼及印章等物，既
      非詐欺取財罪之構成要件行為，且查無任何證據足資證明
      被告與該不詳姓名年籍成年之詐騙集團成員間有何共同詐
      欺取財之犯意聯絡，被告僅係單純提供該帳戶之存摺、提
      款卡、密碼及印章，並未參與訛騙被害人之詐欺取財構成
      要件行為，主觀上僅係基於幫助該犯罪者之意思，應屬無
      疑。從而，本件事證明確，被告上開犯行，洵堪認定。
三、被告行為後，刑法於九十四年二月二日修正公布、刑法施行
    法於九十五年六月十四日修正公布、罰金罰鍰提高標準條例
    於九十五年五月十七日修正公布，並均於九十五年七月一日
    施行，關於本案應適用之新、舊法，茲比較如下：
  (一)刑法第二條第一項規定，係規範行為後法律變更所生新舊法
    律比較適用之準據法，於九十五年七月一日刑法施行後，應
    適用刑法第二條第一項之規定，為「從舊從輕」之比較（最
    高法院九十五年五月二十三日第八次刑事庭會議決議第一點
    第一項參照）。
  (二)刑法第三十條雖就幫助犯之法條文字為部份修正，然此修正
    僅為法理之明文化，非屬法律之變更，應無庸依刑法第二條
    第一項為新舊法有利之比較，逕適用修正後之規定（該條修
    正理由及最高法院九十五年第八次刑事庭會議決議第五點第
    二項之意旨參照）
  (三)刑法第三十三條第五款關於罰金刑之規定，由「罰金：一元
    以上」修正為「罰金：新臺幣一千元以上，以百元計算之」
    ，應依刑法第二條第一項規定，適用最有利於行為人之法律
    （最高法院九十五年第八次刑事庭會議決議參照）。本案刑
    法第三百三十九條第一項詐欺取財罪關於「或科或併科一千
    元以下罰金」之罰金刑部分，經比較新、舊法結果，應以被
    告行為時之法律即修正前第三十三條第五款規定，最有利於
    被告。
  (四)刑法施行法第一條之一增訂施行前，依罰金罰鍰提高標準條
    例第一條前段、現行法規所定貨幣單位折算新臺幣條例第二
    條規定，本案刑法第三百三十九條第一項詐欺取財罪關於「
    或科或併科一千元以下罰金」之罰金刑部分，應提高折算為
    或科或併科新臺幣三萬元以下罰金。刑法施行法修正增訂第
    一條之一規定：「中華民國九十四年一月七日刑法修正施行
    後，刑法分則編所定罰金之貨幣單位為新臺幣。九十四年一
    月七日刑法修正時，刑法分則編未修正之條文定有罰金者，
    自九十四年一月七日刑法修正施行後，就其所定數額提高為
    三十倍。但七十二年六月二十六日至九十四年一月七日新增
    或修正之條文，就其所定數額提高為三倍。」依增訂條文提
    高並改為新臺幣後，本案刑法第三百三十九條第一項詐欺取
    財罪關於「或科或併科一千元以下罰金」之罰金刑部分，亦
    同為或科或併科新臺幣三萬元以下罰金，經比較新、舊法後
    ，結果並無不同。
  (五)被告行為後，刑法第四十一條第一項前段關於易科罰金折算
    標準之規定，業於九十四年二月二日修正公布，並於九十五
    年七月一日施行，由「犯最重本刑為五年以下有期徒刑以下
    之刑之罪，而受六個月以下有期徒刑或拘役之宣告，因身體
    、教育、職業、家庭之關係或其他正當事由，執行顯有困難
    者，得以一元以上三元以下折算一日，易科罰金。」修正為
    「犯最重本刑為五年以下有期徒刑以下之刑之罪，而受六個
    月以下有期徒刑或拘役之宣告者，得以新臺幣一千元、二千
    元或三千元折算一日，易科罰金。」應依刑法第二條第一項
    規定，適用最有利於行為人之法律（最高法院九十五年五月
    二十三日第八次刑事庭會議決議第三點第二項參照）。修正
    前刑法第四十一條第一項前段之易科罰金折算標準，依修正
    刪除前之罰金罰鍰提高標準條例第二條規定，應就其原定數
    額提高為一百倍折算一日，並依現行法規所定貨幣單位折算
    新臺幣條例第二條規定，以新臺幣元之三倍折算之，亦即，
    修正前刑法第四十一條第一項前段之易科罰金折算標準，應
    以銀元三百元即新臺幣九百元折算為一日，經比較新、舊法
    結果，應以被告行為時之法律即舊法較有利於被告。
  (六)比較時應就罪刑有關之共犯、未遂犯、想像競合犯、牽連犯
    、連續犯、結合犯，以及累犯加重、自首減輕暨其他法定加
    減原因（如身分加減）與加減例等一切情形，綜其全部罪刑
    之結果而為比較（最高法院九十五年五月二十三日第八次刑
    事庭會議決議第一點第四項參照）。經綜合比較新、舊法之
    結果，以被告行為時之舊法較有利於被告，依刑法第二條第
    一項前段規定，本案自應適用被告行為時之法律即修正前刑
    法第三十三條第五款、第四十一條第一項前段，罰金罰鍰提
    高標準條例第一條前段、修正前罰金罰鍰提高標準條例第二
    條之規定。
四、查本件被告所為交付前開帳戶予他人之行為屬刑法詐欺取財
    罪構成要件以外之行為，其既以幫助他人犯罪之意思而參與
    犯罪構成要件以外之行為，故核被告所為，係犯刑法第三十
    條第一項、第三百三十九條第一項之幫助連續詐欺取財罪。
    按連續幫助與幫助連續為不同之犯罪態樣，如基於概括犯意
    ，多次幫助他人犯罪，為連續幫助，該幫助者有多次犯罪行
    為；如以一幫助行為，幫助他人連續犯罪，則為幫助連續，
    就幫助犯而言，僅有一次犯罪行為；如幫助者以多次幫助行
    為幫助他人連續犯罪，則為連續幫助連續，該幫助犯及被幫
    助之正犯，均有多次之犯罪行為。又被告所為係犯刑法第三
    十條第一項、第三百三十九條第一項之幫助連續詐欺取財罪
    ，業如前述，應依同法第三十條第二項之規定減輕其刑。又
    本件公訴人雖未敘及被告交付上開帳戶，並使被害人乙○○
    因受詐騙而匯入上開帳戶之幫助犯行，然被告此部分之幫助
    犯行，與公訴人起訴書所載之幫助犯行部分，係同一幫助行
    為，有實質上一罪關係，為起訴效力所及，本院自應併予審
    判，附此敘明。原審判決論以被告幫助連續詐欺取財罪刑，
    固非無見，然未及審酌移送併辦部分（九十六年度偵字第六
    三一號），尚有未洽，自應將原審判決撤銷改判。爰審酌被
    告任意提供帳戶予不法份子使用，且其所提供帳戶非惟幫助
    詐騙者遂行詐財目的，同時使詐欺者得以隱匿其真實身分，
    減少遭查獲之風險，愈使其肆無忌憚，加深犯罪之猖獗，致
    使社會經濟遭受重大危害，及被害人遭詐騙之總詐騙之金額
    亦甚詎，暨其犯罪後之態度等一切情狀，量處如主文第二項
    所示之刑，並依修正前刑法第四十一條第一項前段之規定諭
    知易科罰金之折算標準，以資懲儆。
據上論斷，應依刑事訴訟法第四百五十五條之一第一項、第三項
、第三百六十九條第一項前段、第三百六十四條、第三百七十一
條、第二百九十九條第一項前段，刑法第二條第一項前段、第三
百三十九條第一項、第三十條第一項、第二項、修正前刑法第四
十一條第一項前段，罰金罰鍰提高標準條例第一條前段、修正前
罰金罰鍰提高標準條例第二條，判決如主文。
本案經檢察官吳芙如到庭執行職務。
中　　華　　民　　國　　96　　年　　7 　　月　　13　　日
                        臺灣彰化地方法院刑事第二庭
                            審判長法官    石馨文
                            法      官    黃齡玉
                            法      官    尚安雅
以上正本證明與原本無異。
本件不得上訴
中　　華　　民　　國　　96　　年　　7 　　月　　17　　日
                            書  記  官    洪年慶
附錄法條：
刑法第三百三十九條
意圖為自己或第三人不法之所有，以詐術使人將本人或第三人之
物交付者，處5年以下有期徒刑、拘役或科或併科1千元以下罰金
。
以前項方法得財產上不法之利益或使第三人得之者，亦同。
前二項之未遂犯罰之。
